【裁判字號】    92,上更(一),88
【裁判日期】    921219
【裁判案由】    公共危險
【裁判全文】
臺灣高等法院花蓮分院刑事判決              九十二年度上更 (一)字第八八號
    上  訴  人  臺灣花蓮地方法院檢察署檢察官
    被      告  甲○○
    指定辯護人  丙○○律師
右上訴人因被告公共危險案件，不服臺灣花蓮地方法院八十九年度訴字第二一七號中
華民國八十九年十一月二十三日第一審判決（起訴案號：臺灣花蓮地方法院檢察署八
十八年偵字第三八０九號），提起上訴，經最高法院發回，本院判決如左：
    主  文
原判決撤銷。
甲○○放火燒燬現供人使用之住宅，未遂，處有期徒刑參年陸月。
扣案打火機壹個沒收。
    事  實
一、甲○○於民國（下同）八十九年六月一日下午十三時三十五分許，在其承租之花
    蓮縣花蓮市○○路一八二之一號住宅兼營裝潢材料店前，因不滿已向位於花蓮市
    ○○路一八二號之花蓮市第一信用合作社信義分社 (下稱一信分社）經理說過，
    其以同路一八二之三號建物貸款新台幣 (下同）一千零五十萬元之利息於六月五
    日前給付，但該社行員卻仍於當日某時向其催討貸款利息，竟心生不滿，意圖燒
    燬中華路一八二之三號建物，始一信分社之貸款無法回，基於放火燒燬現供人使
    用住宅之犯意，先推倒停放在其店前之機車後，以水龍頭噴灑機車，返回一八二
    號之一住處，取出尚剩半桶易燃之強力膠（樹脂），摔灑在其住宅騎樓地面，再
    用打火機點燃強力膠（樹脂），欲燒燬其住宅。幸為花蓮市第一信用合作社信義
    分社員工乙○○發現，立即持滅火器予以撲滅，始未釀成該住宅燒毀之災害。嗣
    員警接獲報案前往處理將甲○○帶回，並扣得其所有用以放火之打火機壹個。
二、案經花蓮縣警察局花蓮分局移送臺灣花蓮地方法院檢察署檢察官偵查起訴。
    理  由
一、前揭事實訊據被告甲○○矢口否認有公共危險犯行，辯稱：伊當天自外工作回來
    ，機車上載了一桶工作用的強力膠，伊拿下來時不小心就弄倒了，伊收拾強力膠
    時因抽煙不小心引燃強力膠，當天精神不好，是不小心失火，是中午不可能放永
    火云云。惟查：
  (一)被告確因不滿一信合作社催討貸款利息，於上開時間將強力膠（樹脂）潑灑於地
    面，並以扣案之打火機將強力膠點燃放火等情，業經其於警訊中兩度供述甚詳（
    警卷第二頁；第五頁），核與證人丁○○（原審卷第三十八頁、第三十九頁、本
    院卷第六十九頁）、乙○○ (偵卷第十四頁、本院卷第六十四頁）證述全相符；
    並有現場照片六張及扣案打火機壹個可資佐證。至本件被告放火之地點是在花蓮
    縣花蓮市○○路一八二之一號房屋前之騎樓地面，該騎樓進去是裝潢店，都是易
    燃材料，起火之位置離建材一公尺多，沒有馬上撲滅房子有可能會燒起來等情，
    亦經證人陳宗志即前往處理之員警結證甚詳（原審卷第五十八頁、第五十九頁）
    ，而依被告手繪之現場圖，被告放火之一八二之一號係位於一信合作社一八二號
    、一八二之二號 (他人所有）、一八二之三號中間 (被告所有），有現場圖一份
    在卷 (原審卷一七八頁），而當時被告點火後，火燒直徑有二十公分之事實，已
    據證人乙○○證述在卷 (本院卷第六十四頁），則顯見被告行為已達於著手階段
    而火本具延燒之物理特質，且現場有三、四部機車因被告行為而倒地，雖被告有
    以水龍頭噴灑機車，但既以強力膠樹脂液體當引燃物，且以打火機點火，顯對此
    放火已具有之危險性認識無訛，被告嗣後翻異前供，無非圖卸刑責之詞，無足為
    採。
  (二)按刑法第十九條第二項所稱精神耗弱，係指行為時之精神，對外界事物之判斷
 能力，較普通人之平均程度，顯然減退而言，與全無意識能力之心神喪失情形
      不同。又飲酒至醉，陷於精神耗弱，原為一時之精神狀態，非若精神病患之有
      持續性，故事後判斷行為人於行為時是否在酒醉精神耗弱中，無從如對一般精
      神病患得就其生理﹑精神等狀況為鑑定，因而法院綜合行為人行為時各種主客
      觀情形為合理推斷，自非法所不許。被告雖於案發後至派出所調查時，所為酒
      精濃度測試之呼氣值高達每公升○．二九七毫克，有酒精測試值一紙在卷可憑
      （警卷第十一頁），然按「當人飲酒後，若以呼氣酒精濃度測試器測得之呼氣
      濃度達到每公升○．五毫克時，反應較慢，感覺減低，將影響駕駛；達到每公
      升○．七五毫克時，思考與個性行為均會改變；達到每公升一．○毫克時，步
      態不穩，噁心嘔吐，精神混惑不清晰；達到每公升一．五毫克時，說話不清楚
      ，感覺喪失，視力模糊；達到每公升二．○毫克時，體溫與血糖均降低，肌肉
      控制差，甚至會導致癲癇發作；達到每公升三．五毫克時，則已經神智不清，
      反射減低，甚至呼吸抑制」，曾據行政院國軍退除役官兵輔導委員會臺北榮民
      總醫院以八十八年八月五日（八八）北總內字第二六八六八號函示，為本院所
      知之論理法則，則以被告之酒精測試濃度未達○．五毫克，依上開函旨所示，
      被告於案發當時僅係反應較慢，感覺減低，尚非無法控制意識、乃至精神耗弱
      、心神喪失之情形，是以，被告並無必要送鑑定以判定其辨別外界事物能力之
      自明。雖被告提出診斷證明書證明罹患嚴重型憂鬱症，有國軍花蓮總醫院附設
      民眾診療服務處證診斷證明書一份在卷（本院卷第三十六頁），惟就診間為九
      十年八月十七日，已距案發時間近一年二月，實難據以為被告案發之辨別事理
      能力之判斷，另證人乙○○、丁○○證述被告於案發前或有情緒不穩如罵三字
      經、灑水、或或酒後時舉動怪怪的在合作社前半身擦澡等情 (本院卷第六十六
      頁、第六十九頁）等情，但依二人所述非被告案發時之行徑，且依社主會觀念
      判斷僅是日常個人修養，尚與事理辨別能無涉，均尚難憑為認定被告精神狀態
      有利認定自明。是本件事證明確，被告犯行洵堪認定。
二、核被告所為係犯刑法第一百七十三條第一項、第三項之放火燒燬有人使用之住宅
    未遂罪，被告行為僅止於未遂階段，應依刑法第二十六條前段減輕其刑。原審遽
    認被告行為應在於發洩情緒，並無放火燒燬房屋之故意，而為被告無罪之判決，
    自有未洽；檢察官上訴意旨指摘原判決不當，為有理由，應予撤銷改判。爰審酌
    被告犯罪之動機、目的、手段，及其品性、生活狀況、智識程度、犯罪所具有之
    度社會危害性生，及犯罪後否認犯行態度不佳等一情狀，量處如主文第二項所示
    之刑。扣案打火機壹個，為被告所有供犯罪所用之物，應併予宣告沒收。
三、公訴意旨另以：被告甲○○先將停放在騎樓上之車牌ＲＩＡ–○六一號機車推倒
    ，再將具易燃性之樹脂潑灑在機車引擎部位，用打火機點燃樹脂後，迅速離去，
    致倒在騎樓上之車牌ＲＩＡ–○六一號機車起火燃燒（惟未記載被告此部分所犯
    法條）等語。然查：車號ＲＩＡ–○六一號機車並未起火燃燒，強力膠（即樹脂
    ）主要係潑在地上距機車約一公尺左右，樹脂有部分在腳踏板處，機車沒有燒到
    ，有倒地，可能有些刮傷，警員接獲報案抵達現場時被告手上拿著打火機在旁邊
    看等情，業據證人即現場處理警員陳宗志在原審證述明確。又依警卷所附現場照
    片六張顯示該機車外殼尚屬完好，車牌有一邊脫落之情，堪認上開證人所述應屬
    事實。故公訴人認被告於點火後迅速離去，及機車有起火燃燒之情形，均有誤會
    。另本件現場起火位置，據證人陳宗志所稱係在距離機車約一公尺之地上，並非
    在機車上；而證人即花蓮市第一信用合作社信義分社襄理丁○○於原審亦稱：起
    火當天被告在分社門口用水龍頭沖水，當時還沒起火，他沖完水之後，用水噴排
    在分社前方騎樓的機車，被告把其中一頂安全帽丟到馬路對面，然後把他家中的
    強力膠桶拿起來摔在地下，鐵桶破掉後強力膠灑在地上與機車上，被告就拿打火
    機點燃，就起火了等語。參酌前述機車尚屬完好之情，足認起火位置並非在機車
    上，而係在機車後方騎樓地上。至證人乙○○於檢察官訊問時雖證稱：被告將其
    門口機車弄倒，再從地上提起樹脂往機車座下引擎部位倒下去，然後拿打火機點
    燃，火突然間點燃時，火勢很旺等語；若依其所述樹脂主要係倒在機車引擎，起
    火時火勢很旺，機車自不可能完全未然燒到，故其所述被告係將樹脂倒在機車引
    擎上之證言，尚難採信。綜上各情，本院認被告係將樹脂灑在地上，而點火使之
    燃燒，且車號ＲＩＡ–○六一號機車亦未起火燃燒；是公訴人所指被告此部分行
    為，尚不構成刑法第一百七十五條之放火燒毀住宅等以外之物罪。公訴人雖未引
    該部分所犯法條，惟起訴書既已載明上開犯罪事實，自為起訴效力所及；又依起
    訴書犯罪事實欄之記載，公訴人所指此部分與被告前揭有罪部分係同一行為之想
    像競合關係，故不另為無罪之諭知。
據上論斷，應依刑事訴訟法第三百六十九條第一項前段、第三百六十四條、第二百九
十九條第一項前段，刑法第一百七十三條第一項、第三項、第二十六條前段、第三十
八條第一項第二款，判決如主文。
本案經檢察官崔紀鎮到庭執行職務。
中      華      民      國      九十二      年    十二   月     十九    日
                                      審判長法官  謝  志  揚
                                            法官  黃  永  祥
                                            法官  陳  淑  媛
右正本證明與原本無異。
如不服本判決，應於判決送達後十日內向本院提出上訴狀。其未述理由者，並應於
提出上訴狀後十日內向本院補提理由狀（須附繕本）。
                                          書記官  邱  廣  譽
中      華      民      國      九十二      年    十二   月   二十四    日


司法院資訊處製作；財團法人民間司法改革基金會備份。
